最高法院刑事判決　　　　　　九十六年度台上字第三０七０號
上　訴　人　台灣高等法院檢察署檢察官
被　　　告　甲○○
選任辯護人　陳祖德律師
被　　　告　乙○○
選任辯護人　陳家慶律師
　　　　　　林辰彥律師
　　　　　　黃淑怡律師
被　　　告　丙○○
選任辯護人　呂福元律師
被　　　告　戊○○
選任辯護人　蘇進文律師
被　　　告　丁　○
上列上訴人因被告等貪污等罪案件，不服台灣高等法院中華民國
九十五年一月十日及三月二十一日第二審判決及更審判決（九十
三年度上訴字第三七三號、九十四年度上更(二)字第七四四號，起
訴案號：台灣桃園地方法院檢察署八十七年度偵字第一一八三八
號、八十八年度偵字第一二七一五、一五四四四、一八二八二號
），提起上訴，本院判決如下：
    主  文
原判決關於甲○○、乙○○行賄及丙○○、戊○○、丁○部分均
撤銷，發回台灣高等法院。
    理  由
本件原判決以公訴意旨略以：一、被告丙○○自民國八十一年九
月間起至八十四年九月間止，擔任財政部台灣省北區國稅局（下
稱北區國稅局）審查一科稅務員（同年九月間調任法務科稅務員
），負責查帳案件之審核工作，係依據法令從事公務之人員，自
應依法據實審認所交查之案件。於同年間，基銓企業股份有限公
司（下稱基銓公司）八十二年度營利事業所得稅經北區國稅局列
為一般選案（調帳查核）案件，因基銓公司八十二年度營利事業
所得稅委託聯豐企管顧問公司（下稱聯豐公司）負責人即被告甲
○○代理申報時，偽造費用單據、虛報成本為不實申報，基銓公
司負責人即被告乙○○及甲○○知悉遭北區國稅局列為該年度「
帳證檢查」案件，為免遭稅務人員查悉而受鉅額補稅及裁罰，乙
○○及甲○○竟共同基於對依法查帳審核工作之公務員賄賂之犯
意聯絡，於八十四年六、七月間在北區國稅局協談室，由甲○○
利用提供基銓公司八十二年度帳冊、會計憑據供丙○○查核之便
，將乙○○所交付之賄款新台幣（下同）七十萬元（惟乙○○原
依甲○○指示提供九十八萬元作為行賄之用，甲○○僅交付其中
七十萬元），以牛皮紙袋裝妥連同所攜帳冊等物品，交予丙○○
收受。丙○○於收受前開賄款後，猶嫌不足，復於同年九月間，
邀甲○○至北區國稅局，當面向甲○○表示「錢不夠」，要求再
行給付賄款，甲○○轉知乙○○，必須再給付丙○○十萬元打點
，乙○○遂於八十四年九月十四日再交付十萬元予甲○○，由甲
○○將該十萬元以素面牛皮紙信封包裝，持往北區國稅局交付予
丙○○。丙○○則於收受上述賄款後，明知基銓公司有偽造會計
憑證、虛列成本積極逃漏稅捐之事實，竟違背職務簽核基銓公司
八十二年度所得稅應退二萬一千三百十一元應納稅額，於同年十
一月十九日由不知情之審查科科長林豐茂代為決行核定，嗣後交
還甲○○所交付檢查不實帳冊、費用單據等物品，由甲○○將之
湮滅。二、被告丁○自八十一年間起擔任北區國稅局審查一科稅
務員（八十五年間升任同科第三股股長），負責查帳案件之審核
工作，自應依法據實審認所交查之案件。於八十三年間，基銓公
司八十一年度營利事業所得稅經北區國稅局列為「帳證檢查」案
件，因基銓公司八十一年度營利事業所得稅委託甲○○代理申報
時，亦有偽造費用單據、虛報成本為不實申報，知悉遭北區國稅
局列為該年度「帳證檢查」案件，為免遭稅務人員查悉而受鉅額
補稅及裁罰，乙○○及甲○○竟共同基於對依法查帳審核工作之
公務員賄賂之犯意聯絡，於同年六月間在北區國稅局協談室，由
甲○○利用提供基銓公司八十一年度帳冊、會計憑據供丁○查核
之便，將乙○○所交付之賄款七十萬元（惟乙○○原依甲○○指
示提供八十六萬元作為行賄之用，僅將其中七十萬元交付丁○）
，以牛皮紙袋裝妥連同所攜帳冊等物品，交予丁○收受。丁○於
收受上述七十萬元賄款後，明知基銓公司有偽造會計憑證、虛列
成本積極逃漏稅捐之事實，竟違背職務於八十三年十月簽核基銓
公司八十一年度營利事業所得稅應補九萬六千八百五十一元應納
稅額，翌年二月十日再由不知情之審查科科長林豐茂代為決行核
定，嗣後將甲○○所交付檢查之不實帳冊、費用單據等物品交還
予甲○○，由甲○○將之湮滅。三、被告戊○○自八十一年間起
至八十六年十二月間止（八十六年十二月離職），擔任北區國稅
局審查一科稅務員，為依據法令從事公務之人員，因職務之便與
記帳業者甲○○認識。於八十五年間，基銓公司之八十三年度營
利事業所得稅經北區國稅局列為加強抽查（調帳查核）案件，戊
○○於審查基銓公司八十三年度營利事業所得稅案件時，關於營
業成本部分：抽核二、十二月銷貨發票，明知基銓公司銷貨發票
品名大部分僅記載代碼，而銷貨帳及製成品明細表僅記載中文品
名，且部分銷貨發票品名籠統記載為「汽車零件」、數量為「乙
批」又未附明細，致產銷成本無法勾稽，戊○○雖曾抽核一、七
、十一、十二月份憑證核對，竟仍於其審核報告中記載「……經
抽核該公司一、七、十一、十二月份憑證並核對其材料登記簿，
產品明細帳之數量、金額，尚未發現重大異常現象」，直接圖利
基銓公司。此外，基銓公司有七百三十三萬三千七百九十四元係
取具免用統一發票收據（即普通商號收據），收據上亦未蓋出售
人私章，其未與基銓公司交易之民興五金行等七家行號虛列金額
即高達四百三十餘萬元，在該等不實憑證中，由戊○○「抽核」
之一、七、十一、十二月份金額，高達一百六十五萬四千七百九
十一元，而戊○○對此鉅額大量之偽造商號收據憑證，非僅違背
法令未為按址查對之作為義務，更積極登載「本期進料申報五千
九百三十萬二千零八十一元，經核取得書有抬頭之統一發票，擬
予認定」，全額認列上開偽造金額。關於營業費用部分：基銓公
司有關旅費部分申報一百四十二萬一千一百四十二元，但所附旅
費報支單記載出差地皆為台中以南之地，與憑證內容所載供貨廠
商及客戶（買受人）地點在新竹以北地區不符，且報支單亦未記
載訪洽對象及內容，虛增營業費用一百四十二萬一千一百四十二
元。依財政部頒營利所得查核準則第三十八條第一項、第六十七
條等相關規定，戊○○應依所得稅法第一百十條之規定辦理，其
竟違背法令及職務，對基銓公司之旅費與支出憑證所載不符高達
一百四十二萬一千一百四十二元，全數予以認列，並於其審查報
告中載明「其中一百四十二萬一千一百四十二元提示詳載逐日前
往地點，訪洽對象及內容之出差報告單及相關文件足資證明與營
業有關，擬予認定」。雖戊○○將基銓公司申報一千一百四十一
萬二千七百五十八元不合法加工費外來憑證剔除，將營業淨利暨
純益率分別調高為五‧六四％及五‧六六％，調整該公司課稅所
得額為一千三百六十四萬六千六百九十五元，卻未將該涉嫌事實
依所得稅法第一百十條之規定送罰。致基銓公司僅需補稅一百九
十一萬六千四百七十元，直接圖利基銓公司之免繳稅金達一千二
百九十四萬零五百十八元。嗣經北區國稅局稽核科稅務員深入查
核該案後始知上情。四、因認丙○○、丁○所為，均係犯貪污治
罪條例第四條第一項第五款對於違背職務之行為收受賄賂罪嫌；
戊○○所為，係觸犯同條例第六條第一項第四款直接圖利罪嫌；
甲○○、乙○○所為，係觸犯同條例第十一條第一項違背職務行
求、交付賄賂罪嫌云云。經審理結果，認被告等犯罪不能證明，
因而撤銷第一審關於戊○○部分諭知免訴之判決，改判諭知戊○
○無罪；維持第一審諭知丙○○、戊○○、丁○、甲○○、乙○
○此部分無罪之判決，駁回檢察官在第二審之上訴，固非無見。
惟查(一)、九十二年九月一日施行之刑事訴訟法，已酌採英美法系
之傳聞法則，於第一百五十九條第一項明定被告以外之人，於審
判外之言詞或書面陳述，除法律有規定者外，不得作為證據，用
以保障被告之反對詰問權。而刑事訴訟法所規定傳聞法則之例外
，其中就被告以外之人於偵查中向檢察官所為之陳述，因檢察官
代表國家偵查犯罪時，原則上當能遵守法定程序，且被告以外之
人如有具結能力，仍應依法具結，以擔保其係據實陳述，故於第
一百五十九條之一第二項明定「除顯有不可信之情況者外」，得
為證據。而所謂「顯有不可信性」，係指陳述是否出於供述者之
真意、有無違法取供情事之信用性而言，故應就偵查筆錄製作之
原因、過程及其功能等加以觀察其信用性，據以判斷該傳聞證據
是否有顯不可信之情況而例外具有證據能力，並非對其陳述內容
之證明力如何加以論斷，二者之層次有別，不容混淆。本件原判
決於理由以「共同被告甲○○固於偵查及原審一再陳稱：將乙○
○所提供八十六萬元中之七十萬元，以牛皮紙袋包裝連同基銓公
司帳冊一起交付被告丁○用以行賄，另十六萬元則侵占入己；而
乙○○交付首次行賄被告丙○○之九十八萬元中之七十萬元，以
牛皮紙袋連同帳冊一起交付被告丙○○，用以行賄，另將所剩之
二十八萬元侵占入己，嗣因被告丙○○表示錢不夠，經被告甲○
○向被告乙○○表示才又由甲○○交付十萬元云云。……至於被
告以外之人於偵查中向檢察官所為陳述，是否具備非顯不可信之
要件而具有證據能力，法院應就該被告以外之人於審判中及在檢
察官面前所為陳述之外部附隨之環境或條件，比較判斷之……經
查被告陳春波於檢察官偵查中所為之陳述，為被告丙○○、丁○
所否認，復無積極證據證明被告確將賄款交予被告丙○○、丁○
，共同被告甲○○於本院審理時復拒絕證言，洵無法檢視被告甲
○○不利於被告丙○○、丁○之陳述為真實，自難採為不利於被
告丙○○、丁○之認定依據」（見原判決第七、八頁）。原審未
就甲○○偵查筆錄製作之原因、過程及其功能等加以觀察其信用
性，據以判斷該傳聞證據是否有顯不可信之情況而例外具有證據
能力，而僅以甲○○於原審審理時拒絕證言，即認無法檢視甲○
○不利於丙○○、丁○之陳述為真實，其論斷於法未合。(二)、原
審採信被告等之辯解，而為其等有利之認定。然卷查甲○○於調
查中稱：八十四年間，基銓公司被北區國稅局抽查八十二年申報
營所稅的帳目，因該公司有虛增成本情事，為免查帳稅務員稽核
到，我代替基銓公司致贈七、八十萬元給當時的稅務員，乙○○
曾問我怎麼辦，我直接告訴他，可以打點稅務人員，因公司八十
二年營業額大概二、三億，我建議他要九十八萬元打點負責查帳
之稅務員，才可避免因營所稅申報不實被稽核出來，乙○○曾匯
九十八萬元到我上海商銀桃園分行，基銓公司八十二年帳冊，拿
到北區國稅局協談室交給丙○○等語，又稱：八十三年六月間，
基銓公司八十一年營所稅遭國稅局查帳時，亦有致贈七十萬元左
右給承辦稅務員丁○，乙○○給我八十六萬元，因乙○○與我均
想讓基銓公司八十一年營所稅所得額降低，以少繳稅負等語（見
偵字第一二七一五號偵查卷第五十八至六十頁、第八十二至九十
一頁、第一五九頁）；甲○○於偵查中亦稱：八十三年六月二十
一日乙○○給八十六萬元，七十萬元是給稅務人員，在收款後約
二、三天拿至北區國稅局給稅務人員，剩十六萬元我自留下，給
查核八十一年基銓公司營所稅之稅務人員丁○；八十一年基銓公
司的帳沒有查出逃漏稅，僅補繳稅而已，八十四年六月二十八日
乙○○給我九十八萬元，是打點八十二年基銓公司營所稅之查稅
人員丙○○，第一次給七十萬元，第二次給十萬元等語（見同上
偵查卷第一三五至一三六頁，第一七四至一七六頁）。而乙○○
偵查中復稱：八十三年六月間，甲○○告知我需一筆費用安排查
帳有關事情，打點稅務人員，免帳被查出問題，因帳沒有查出問
題，所以，我以為打點好，八十四年六月二十八日匯九十八萬元
打點八十二年查稅等語（見同上偵查卷第一三三至一三四頁）。
第一審審理中，甲○○仍稱：八十四年六、七月交給丙○○七十
萬元，錢放在查帳的簿子一起交給他，後來九月十四日又交給他
十萬元，八十三年六月交給丁○七十萬元，都是拿到北區國稅局
，是我主動交給他們等語（見九十年度訴字第五九五號第一宗第
一一五至一一六頁）；又稱：我把現金袋裝在牛皮紙袋內，後放
在一個內裝帳冊傳票的提袋內，然後直接交給經辦人丁○及丙○
○等語（見同上卷第三宗第十一、十二頁）。甲○○、乙○○自
調查至審判時，陳述似相一致，且有基銓公司帳冊記載交際費及
支票影本可稽（見偵字第一二七一五號偵查卷第一０三至一一三
頁）。甲○○、乙○○所述，若非事實，何須為不利於己之供述
，且渠等與丁○、丙○○並無怨隙，亦無為不利丁○、丙○○證
述之必要。乙○○係基銓公司負責人，委託甲○○處理該公司報
稅事宜，坦承基銓公司於八十一、八十二年間有虛增成本情事，
而丁○就基銓公司八十一年度之營利事業所得稅僅核定補稅九萬
六千八百五十一元，丙○○就八十二年則核定退稅二萬一千三百
十一元，並無查出逃漏稅捐，徵諸經驗法則，乙○○、甲○○如
未向承辦稅務人員即丁○、丙○○行賄，何以基銓公司八十一年
、八十二年有偽造費用單據，虛增成本逃漏稅捐情事，竟僅補稅
或退稅？甲○○係為基銓公司打點處理稅務人員，以免帳目被查
出問題，如有訛詐乙○○，未交付賄款予丁○、丙○○打點妥善
，致該公司被查出逃漏稅捐，乙○○豈有不知之理？原審對於上
揭不利於被告等之證據，未詳加究明，遽為有利於被告等之認定
，自有理由不備之違法。(三)、依北區國稅局函所載：(1)基銓公司
營利事業所得稅案件選案查核案件類別為八十一年度為帳證檢
查八十二年度為一般選案（調帳查核）八十三年度為加強抽
核（調帳查核），有關營利事業所得稅選案查核方式，係依財政
部頒訂之原則及北區國稅局查審計畫辦理，至稅務人員審查完畢
，除各式成本分析表檢附於審查報告書外，其餘帳簿憑證由營利
事業領回。(2)基銓公司辦理八十一年度、八十二年度、八十三年
度營利事業所得稅結算申報後，北區國稅局審查、覆核、發單開
徵作業流程為：審查一科審查作業：由審查人員收到結算申報
書，寄發調帳通知書，基銓公司提示相關帳簿憑證及各式成本分
析供審查人員審查，八十一年度有否設置帳簿、記載及檢附合法
憑證，審查完竣後，除各式成本分析表檢附於審查報告書外，其
餘帳簿、憑證均由納稅義務人當場領回。八十二、八十三年度，
管制股將基銓公司調借帳簿憑證收據（存根聯）、相關帳簿、憑
證、及各式成本分析表轉交審查人員，由審查人員就基銓公司結
算申報書及所提示相關帳簿、憑證、及各式成本分析表予以審查
。審查人員就審查結果撰寫八十一年度未列選查案件報告書、八
十二年度未列選查帳案件審查報告書、八十三年度製造業（調帳
查核）審查報告書陳股長、稽核、科長核定。稽核科抽核作業
：八十一年度因選案查核案件類別為帳證檢查，屬簡易查帳方式
，依作業規定稽核科不列入抽核範圍。八十二年度因選案查核案
件類別為一般選案（調帳查核）依作業規定稽核科列入抽核範圍
，惟未選核，審查一科管制股通知基銓公司領回相關帳簿、憑證
。八十三年度因選案查核案件類別為加強抽查（調帳查核），依
作業規定稽核科列入抽核範圍，並予選核，審查一科管制股將八
十三年度結算申報書暨審查報告書、調借帳簿憑證收據、相關帳
簿、憑證及各式成本分析表移稽核科管制股點收。稽核科覆核
作業：管制股分案派查，並將八十三年度結算申報書暨審查報告
書、調借帳簿憑證收據、相關帳簿、憑證及各式成本分析表轉交
審查人員，由審查人員辦理覆核，撰寫覆核報告書、違章移案單
，陳股長、稽核、科長、局長核定，最後由稽核科通知基銓公司
領回相關帳簿、憑證。發單開徵作業：八十一年、八十二年度
由審查一科管制股於審查報告書封面加蓋「稽核科未抽核視同核
定」後移送開徵，八十三年度由法務科管制股移送開徵等語（見
九十年度訴字第五九五號第二宗第二三六至二三九頁）觀之，基
銓公司八十一年度、八十二年度營利事業所得稅結算申報案，似
分別由丁○、丙○○予以審查、陳核後，稽核科未抽核，即視同
核定，且審查完竣，帳簿、憑證均由納稅義務人當場領回，股長
、稽核、科長並未就相關帳簿、憑證為稽核或覆核，所核定者僅
是審查人員所撰寫之審查報告書，丁○、丙○○就本件基銓公司
案之審查，因稽核科未抽核而視同核定，其是否無核定權，即有
疑問，原審遽以認定「是被告丙○○、丁○、戊○○於完成審查
報告後，關於基銓之選案查核尚未完結，仍須送股長、稽核、科
長核定，始告確定，並非被告丙○○、丁○、戊○○審核後即已
定案，被告丙○○、丁○、戊○○並無完全之核定權」（見原判
決第六頁），似與卷內北區國稅局函所載之審查內容不符，究竟
實情如何？尚待究明。(四)、基銓公司八十三年度營業所得稅，經
戊○○審查後，認應補本稅一百九十一萬六千四百七十元，陳核
後，由稽核科選案抽核，分派予稅務員鄭淑華辦理覆核，覆核應
補本稅八百一十萬九千一百零一元及罰鍰三百九十四萬零五百元
，經陳核核定裁罰。稽核科覆核發現基銓公司涉嫌偽造普通收據
、虛增營業成本、逃漏營利事業所得稅、除補徵本稅，並依據稅
捐稽徵法第四十條規定移送相關單位辦理等情，有北區國稅局九
十二年七月二日函可憑（見同上第一審卷第二宗第二三九頁）。
惟原判決以「被告戊○○依其審查結果認基銓公司仍須補稅將近
二百萬元，令基銓公司補稅金額非低。況被告戊○○審核之後，
尚須轉陳股長、稽核、科長核定，並非被告戊○○審查之後即已
定案，已如前述，是單憑被告戊○○一人洵難達圖利基銓公司之
目的」（見上訴字第三七三號判決第十二頁），認戊○○審查結
果，基銓公司須補稅近二百萬元，補稅金額非低，無圖利之目的
，但相較於覆核後，應補稅八百餘萬元並須罰鍰觀之，實際補稅
金額非低，何以戊○○所核之金額，與實際稅額相差如此之大？
戊○○是否無圖利犯意？原審漏未審酌，亦有理由不備。檢察官
上訴意旨指摘原判決此部分不當，非無理由，應認原判決此部分
有發回更審之原因。
據上論結，應依刑事訴訟法第三百九十七條、第四百零一條，判
決如主文。
中　　華　　民　　國　九十六　年　　六　　月　　八　　日
                      最高法院刑事第九庭
                          審判長法官  洪　清　江
                                法官  石　木　欽
                                法官  李　伯　道
                                法官  林　勤　純
                                法官  賴　忠　星
      本件正本證明與原本無異
                                      書  記  官
中　　華　　民　　國　九十六　年　　六　　月　 二十　 日
                                                     G
